【裁判字號】    92,台上,6062
【裁判日期】    921030
【裁判案由】    偽造文書
【裁判全文】
最高法院刑事判決                              九十二年度台上字第六○六二號
    上  訴  人  甲○○
    選任辯護人  陳長甫律師
右上訴人因偽造文書案件，不服台灣高等法院中華民國九十年二月十六日第二審判決
（八十九年度上訴字第三八一七號，起訴案號：台灣台北地方法院檢察署八十八年度
偵字第一六二○○號），提起上訴，本院判決如左：
    主  文
上訴駁回。
    理  由
按刑事訴訟法第三百七十七條規定，上訴於第三審法院，非以判決違背法令為理由，
不得為之。是提起第三審上訴，應以原判決違背法令為理由，係屬法定要件。如果上
訴理由狀並未依據卷內訴訟資料，具體指摘原判決不適用何種法則或如何適用不當，
或所指摘原判決違法情事，顯與法律規定得為第三審上訴理由之違法情形，不相適合
時，均應認其上訴為違背法律上之程式，予以駁回。本件上訴人甲○○上訴意旨略稱
：(一)上訴人曾與鄭欽明之女友周道菁聯絡，經周道菁告知鄭欽明即將回國，可參加一
會，上訴人始將鄭欽明列為會員，嗣因鄭欽明未如期回國，上訴人因而承受其會份，
並無偽造文書、詐欺之犯意。原判決認為證人周道菁、何靜芬之供述，不能為有利於
上訴人之認定，而不加採信，違背經驗法則、論理法則。(二)上訴人在會單上已載明鄭
欽明之姓名及電話號碼，茍上訴人有意冒標，豈有使用友人鄭欽明名義，且至第四會
始標取會款之理？原審以周道菁不實之指訴，採為上訴人犯罪之證據，其採證違背證
據法則。(三)上訴人在召會之初，是否有不法所有之意圖？有無向各會員佯稱鄭欽明亦
參加一會，使各會員陷於錯誤而交付財物？已得標之會員，是否因詐欺而受有損害？
原審未予調查，即認定上訴人詐得會首款新台幣（下同）五十七萬元，有調查未盡之
違法。(四)原判決認定，上訴人自民國八十五年六月間起至八十八年四月間止，以其前
夫楊春林在大陸投資，及為購買冷凍櫃為由，持原判決附表（下稱附表）二、三、四
所示之支票向鄭寶貞借款，而詐得七百三十一萬零八百十三元。惟依鄭寶貞在偵查中
所提出之告訴狀，係指「楊春林因急需投資服務於森城建設股份有限公司駐在大陸工
程股款，向告訴人借調資金，他到開封街一段三十三號取款後，即交付發票人楊春林
並由甲○○背書（如附表二所示）之支票十五紙」。原判決所認定之事實，與鄭寶貞
在偵查中之指訴，不相適合，亦有證據上之理由矛盾云云（按：依據卷內資料，上訴
人及楊春林始終供稱，係上訴人持支票向鄭寶貞借款，楊春林並未參與其事，故楊春
林部分業經檢察官為不起訴處分確定）。
惟查：(一)原判決認定：上訴人因缺乏金錢，竟基於概括之犯意，意圖為自己不法之所
有，自八十五年六月間起至八十八年四月間止，以其前夫楊春林在大陸投資，及為購
買冷凍櫃為由，先後持如附表二、三、四所示之支票，在台北市○○○路（原判決誤
載為文化南路）一段一七七巷三十五號二樓，向鄭寶貞詐借七百三十一萬零八百十三
元。嗣鄭寶貞屆期提示支票，均不獲兌現，上訴人且已脫產，始知受騙。上訴人（已
無資力）復意圖為自己不法之所有，於八十七年十月間召組每月每會三萬元之民間互
助會，含會首在內共二十一人次，會期自八十七年十月二十五日起至八十九年六月二
十五日止，於每月之二十五日下午二時，在台北市○○路○段九十一巷七號五樓（嗣
改在台北市○○○路四一三巷六號一樓）開標。上訴人自始即有不法所有之犯意，乃
假冒鄭欽明名義參與一會，故除於八十七年十月二十五日向各會員詐得會首款共五十
七萬元外，又於八十八年二月二十五日第四次會開標時，在台北市○○○路四一三巷
六號一樓假冒鄭欽明名義，偽簽「鄭」字署押（表示係鄭欽明投標）用以偽造標金為
九千元之投標單一紙（但未載明「標單」二字，開標後已丟棄不存在），持以行使，
詐標會款，使各活會會員陷於錯誤而交付財物，又詐得三十三萬六千元，足以生損害
於鄭欽明及各活會會員，旋於八十八年六月即停會逃避。其中連續詐取財物部分，係
犯刑法第三百三十九條第一項之詐欺罪；偽造投標單行使部分，因僅記載標金及偽造
之署押（未載明「標單」二字），依民間互助會之習慣，係用以表示投標之用，係犯
刑法第二百十六條、第二百二十條第一項、第二百十條之行使偽造準私文書罪等情。
因而撤銷第一審判決，依牽連犯改判論處上訴人行使偽造私文書，足以生損害於他人
罪刑，已說明其取捨證據及得心證之理由。(二)上訴人未經鄭欽明同意，私自將鄭欽明
列為會員，並假冒鄭欽明名義偽造投標單標取會款，嗣至倒會後，經會員敖小瑛依據
會員名單上之電話號碼向鄭欽明查證時，鄭欽明始知此事，已迭據鄭欽明指訴在卷（
見偵字第一六二○○號卷第二十二頁背面、第四十七頁背面、第六十九頁）。上訴人
於檢察官偵查中亦承認：「鄭欽明沒跟會，邀會時因鄭欽明出國，先做主將其列名，
……沒經鄭欽明同意用其名跟會，鄭欽明之會於出事前已標了，……承認鄭欽明部分
有偽造文書」（見偵字第一六二○○號卷第四十七頁背面至第四十八頁）。嗣於審判
中雖辯稱：有透過周道菁邀請鄭欽明入會，及曾於電話中與周道菁談論此事，證人何
靜芬有聽到云云。惟周道菁已否認受上訴人之委託轉邀鄭欽明入會，並指稱：「被告
說想找鄭欽明跟一會，我就將鄭先生在加拿大的電話給被告，由他自己去聯絡，後來
（結果如何）我就不知道，……到倒會之後才知道鄭欽明實際上沒有參加」（見原審
卷第二十二頁、第一審卷第二十八頁），足見上訴人未經鄭欽明同意，假冒鄭欽明名
義入會，並偽造鄭欽明名義之投標單，冒標會款。另證人何靜芬雖證稱：曾在上訴人
家中看見上訴人與他人通電話，談論互助會之事；但對方的聲音聽不到，通話完畢後
，上訴人告訴我「周（道菁）的男朋友鄭（欽明）可以參加一會」（見第一審卷第九
十五頁）。此乃上訴人於通話完畢後，其個人向何靜芬陳述之語，無從為上訴人有利
之認定，原判決已詳為說明。上訴意旨對於偽造文書部分，徒憑己見，就原判決已說
明事項或屬原審採證認事職權之適法行使，任意指摘為違法，且重為事實之爭辯，顯
與法律規定得為第三審上訴理由之違法情形，不相適合。其上訴違背法律上之程式，
應予駁回。
又裁判上一罪案件之重罪得提起第三審上訴，其輕罪部分雖不得上訴，依審判不可分
原則，第三審法院亦應併予審判，但以重罪部分之上訴合法為前提，如該上訴為不合
法，第三審法院既應從程序上予以駁回，而無從為實體上判決，對於輕罪部分自無從
適用審判不可分原則，併為實體上審判（本院七十六年臺上字第二二○二號判例參照
）。按刑事訴訟法第三百七十六條所列各罪之案件，經第二審判決者，不得上訴於第
三審法院，法有明文。原判決認定上訴人詐欺取財部分，係犯刑法第三百三十九條第
一項之罪，並與偽造文書部分有方法結果之牽連關係，應從一重之行使偽造私文書罪
處斷。而刑法第三百三十九條第一項之罪，係屬刑事訴訟法第三百七十六條第四款之
案件，依上開說明，既經第二審判決，自不得上訴於第三審法院。本件偽造文書部分
之上訴為不合法，應從程序上駁回，已如前述，則對於裁判上一罪之輕罪，即詐欺取
財部分，自無從併為實體上審判，應併予駁回。
據上論結，應依刑事訴訟法第三百九十五條前段，判決如主文。
中      華      民      國    九十二    年      十      月     三十     日
                              最高法院刑事第十一庭
                                  審判長法官  呂  潮  澤
                                        法官  白  文  漳
                                        法官  陳  世  雄
                                        法官  孫  增  同
                                        法官  林  開  任
      右正本證明與原本無異
                                              書  記  官
中      華      民      國    九十二    年     十一     月      四      日


司法院資訊處製作；財團法人民間司法改革基金會備份。
